【裁判字號】    97,勞上易,60
【裁判日期】    970910
【裁判案由】    給付資遣費等
【裁判全文】
臺灣高等法院民事判決                97年度勞上易字第60號
上  訴  人  利晟股份有限公司
法定代理人  乙○○
訴訟代理人  方柏勳律師
            謝思賢律師
被上 訴 人  甲○○
訴訟代理人  黃沛聲律師
上列當事人間給付資遣費等事件，上訴人對於中華民國97年6月6
日臺灣士林地方法院96年度勞訴字第48號第一審判決提起上訴，
本院於97年8月27日言詞辯論終結，判決如下：
    主      文
原判決關於命上訴人給付逾新台幣拾萬肆仟柒佰玖拾玖元及
自民國九十六年四月十七日起至清償日止按週年利率百分之五計
算之利息部分，及該部分假執行之宣告暨訴訟費用之裁判均廢棄
。
上開廢棄部分，被上訴人第一審之訴及假執行之聲請均駁回。
其餘上訴駁回。
第一、二審訴訟費用由被上訴人負擔二分之一，餘由上訴人負擔
。
    事實及理由
一、被上訴人主張：伊自民國81年3月2日起，即任職於上訴人擔
    任會計，一向努力工作，至於93年3月左右，因上訴人出貨
    至歐美地區之產品受當地政府通知須課徵反傾銷稅，上訴人
    乃要求會計人員須於短時間內整理歷年來成本、出貨價格之
    會計資料，並重新核計成本、改變格式為當地會計制度，提
    供當地政府審核，以求免除加徵反傾銷稅捐，此項工作並非
    包含伊在內之會計人員之能力所及，但上訴人要求伊須在一
    定期間內做完，嗣伊雖盡力而為，惟身體健康因此大受影響
    ，曾明確向上訴人表示身體狀況無法承受如此長期每日熬夜
    加班，上訴人隨即以伊「目前身體狀況無法配合公司目前之
    規劃變動及勝任職務」為由，發給伊「員工離職（資遣）通
    知及證明書」（下稱系爭證明書），通知伊自93年6月4日卸
    除職務，並預定30日後即93年7月4日正式離開職務；資遣之
    通知係上訴人總經理蔡子晟親口告知，系爭證明書亦經蔡子
    晟親筆簽名同意，伊並於蔡子晟核准下，於系爭證明書上蓋
    用伊職務上所保管之公司大小章。則上訴人顯係依勞動基準
    法（下稱勞基法）第11條第5款對伊為終止勞動契約之意思
    表示，自應依勞基法第17條規定，給付資遣費。而伊之工作
    年資為12年4月，且93年1月之薪資為新臺幣（下同）4萬860
    4元，2月薪資為5萬1431元，3月薪資為5萬2431元，4月薪資
    為5萬1431元，5月薪資為5萬2431元，6月薪資為5萬6731元
    ，則平均工資為5萬2176.5元。依此計算伊應得資遣費為64
    萬3510元。為此請求判決上訴人給付伊64萬3510元，及自支
    付命令送達翌日起至清償日止，按週年利率5%計算之利息。
二、上訴人則以：被上訴人於93年5月間，即多次向蔡子晟表示
    其身體不適欲離職休養，蔡子晟一再慰留，惟被上訴人仍執
    意請辭，蔡子晟乃勉為其難在被上訴人自行繕打之系爭證明
    書上簽名表示同意被上訴人離職；惟系爭證明書係被上訴人
    主動離職時，自行繕打後要求蔡子晟簽署之工作證明，並非
    伊對被上訴人通知解僱或資遣之意思表示，應係被上訴人主
    動終止勞動契約之通知。且系爭證明書之內容，主要在記載
    被上訴人之工作起迄時間，性質上為員工離職時要求雇主發
    給之離職或工作證明，非可認係伊解僱或終止勞動契約之通
    知。另被上訴人僅在93年5月份有配合整理反傾銷稅之會計
    資料而加班情事，並無其所稱每日加班至凌晨3、4點之情形
    ，而伊甚至同意被上訴人自5月10日至14日請年假在家休養
    ，且被上訴人在該月25日、26日、27日連續無故曠職3日以
    上，如伊確實有意解僱被上訴人，本得依勞基法第12條第1
    項第6款規定不經預告終止勞動契約，無須另行以被上訴人
    拒絕配合每日加班作為終止勞動契約之事由，足見本件確係
    被上訴人自請離職，自不得請求伊給付資遣費等語，資為抗
    辯。
三、本件經原審判決上訴人應給付被上訴人64萬3510元，及自民
    國96年4月17日起至清償日止，按週年利率5%計算之利息。
    上訴人就原審判決其敗訴部分提起上訴，聲明為：（一）原
    判決廢棄。（二）上開廢棄部分，被上訴人在第一審之訴及
    其假執行之聲請均駁回。補稱：伊公司所屬之國際貿易業，
    係自87年4月20日始經行政院勞工委員會指定為勞基法第30
    條之行業，從而本件即使認為確係伊終止與被上訴人之勞動
    契約，被上訴人請求資遣費，亦應自87年4月20日起算，至
    被上訴人93年7月4日離職時止，其年資應為6年又3個月，依
    被上訴人所主張之平均工資5萬2176.5元計算，其得請求之
    資遣費亦僅為32萬6103元（計算式：52176.5×6.25＝326,1
    03）等語。被上訴人則聲明：上訴駁回。亦補稱：上訴人於
    原審並未主張其所屬國際貿易業係自87年4月26日起始適用
    勞基法，且兩造於原審依民事訴訟法第270條之1整理並簡化
    爭點時，對於伊之年資為12年4月已不爭執，則上訴人自不
    得於上訴程序中始主張上開新攻擊防禦方法。又勞基法施行
    細則第5條明定：「勞工工作年資以服務同一事業單位為限
    ，並自受僱當日起算。適用本法前已在同一事業單位工作之
    年資合併計算。」而伊於上訴人所屬國際貿易業經列入勞基
    法適用範圍前，自始即在上訴人公司任職，其年資應合併計
    算，從而上訴人主張應自87年4月20日起算伊之資遣費年資
    ，亦屬無據等語。
四、被上訴人主張自81年3月2日起受僱於上訴人，至93年7月5日
    止離職總計任職12年4月，而離職前6月平均工資為5萬2176.
    5元等情，為上訴人所不爭執，並有勞工保險卡、存摺等影
    本可稽（見原審卷第13頁至16頁、第46頁），自堪認定。而
    被上訴人主張其係遭上訴人解僱而離職，得請求資遣費等語
    ，則為上訴人所否認，並以前詞置辯。從而，本件應審究之
    重點，即為（一）被上訴人是否為主動辭職？（二）被上訴
    人請求上訴人給付資遣費有無理由及其金額為若干？
五、茲分別論述如下：
（一）被上訴人主張係經上訴人以其身體狀況不堪勝任工作而解
      僱，應屬可信：
  １、被上訴人主張係遭上訴人解僱，業據提出印有上訴人「利
      晟股份有限公司」字樣之員工離職（資遣）通知及證明書
      1紙為證，經核該證明書之內容記載：「員工甲○○於民
      國81年3月進入利晟股份有限公司服務，目前身體狀況無
      法配合公司目前之規畫變動及勝任職務，於民國93年6月4
      日卸除職務，30日後正式離開職務」，經蔡子晟於上訴人
      總經理欄位下方簽名，並蓋有上訴人之大小章（見原審卷
      第17頁）。雖上訴人辯稱上開證明書僅係以伊公司之便條
      紙列印，而列印文字歪斜簡陋，甚至亦無製作日期，顯非
      正式之資遣文件。且該證明書上所載「員工離職（資遣）
      通知及證明書」之文字，與內文之「員工甲○○…」等文
      字，其排列基準線明顯不同，上開「員工離職（資遣）通
      知及證明書」之文字顯係事後套印云云，為被上訴人所否
      認，而系爭證明書經原審送請內政部警政署刑事警察局鑑
      定結果，認無法鑑定上開「員工離職（資遣）通知及證明
      書」、「員工甲○○…」、「蔡子晟」等文字之先後順序
      ，有該局97313刑鑑字第0970025951號鑑定書在卷可稽（
      見原審卷第86頁）。至於上訴人雖質疑該證明書之文字排
      列基線不同，惟上開文件內容文字排列是否整齊，本與該
      文件內容是否真實或是否事後補印並無直接關聯，僅以文
      字排列基準線不同，尚難證明其部分文字係事後列印。此
      外，上訴人亦無法舉證證明上述證明書中「員工離職（資
      遣）通知及證明書」等文字係蔡子晟簽名於該文件時所無
      ，則其稱上開文件係套印而成，自非可信。其次，上訴人
      亦自承其公司於94年之前並無正式之離職單，甚至亦無任
      何關於被上訴人離職之相關文件（見本院卷第26頁反面）
      ，則上訴人顯非就人事管理已建立一定程序之制度完善公
      司，並無任何制式文件足供離職員工填載，從而被上訴人
      所提出之系爭證明書雖格式不整，內容疏略，惟當時上訴
      人既無員工離退之標準程序可供遵循，自難認有何不合理
      之處。從而，上訴人辯稱上開證明書如係伊核發之正式資
      遣文件，不可能如此草率云云，顯非可採。
  ２、上訴人另以系爭證明書係被上訴人自行繕打後要求蔡子晟
      簽署，而辯稱系爭證明書僅被上訴人主動請辭而請求出具
      之工作證明云云。惟查，上訴人既非就員工離退素具制度
      之公司，並無任何之員工離職文件之制定格式存在，則上
      訴人公司總經理蔡子晟於解僱被上訴人時，由擔任一般事
      務之被上訴人用印後，交由被上訴人持有，即難認與常情
      不符。而系爭證明書既經上訴人自認係蔡子晟之親自簽名
      ，且無法證明其內容係蔡子晟簽名之後始套印，則自足認
      蔡子晟應已同意系爭證明書之內容。且如系爭證明書係被
      上訴人對上訴人主動終止勞動契約之意思表示，衡情亦應
      由被上訴人自行署名，交付上訴人保管，而非由上訴人公
      司總經理蔡子晟簽名而交付予被上訴人。又如上開證明書
      係上訴人所稱僅係工作期間之證明，則不應有上述「員工
      離職 (資遣)通知」等字樣，更不必記載「員工甲○○…
      目前身體狀況無法配合公司目前之規畫變動及勝任職務」
      等內容。足見上訴人所辯，顯非可採，被上訴人主張系爭
      證明書確係上訴人終止與被上訴人僱傭契約之意思表示證
      明文件，應堪採信。
  ３、至於上訴人另聲請傳訊之證人楊秀文、楊佩琦，其中自85
      年11月起迄今，任職於上訴人會計部門之楊秀文於原審證
      稱：「被上訴人沒有跟我們說她不做了，但93年7月5日下
      班後老闆（蔡子晟）跟我及楊珮琦說被上訴人不做了要辭
      職，老闆說他有慰留被上訴人並且提議被上訴人可以留職
      停薪，被上訴人有說要考慮，但後來還是決定離職。老闆
      說他是看到被上訴人把東西放在老闆桌上，才知道被上訴
      人決定要離職。我們都沒有辦交接，老闆叫我們打電話問
      被上訴人是否還要做，如果不做也要交接，我們都有打電
      話但都無法聯絡」、「（就你所知如員工要離職，公司是
      否會先應徵人員辦理交接完畢，才准原來的員工離職？）
      是」等語（見原審卷第92頁）；另自89年至95年間在上訴
      人公司擔任行政助理之證人楊佩琦亦於原審證稱：「被上
      訴人離職的時候我們都不知道，是在有一天被上訴人下班
      的時候，把東西都拿走，我們覺得很奇怪，當天蔡子晟就
      有找我與楊秀文進去說被上訴人可能不做了，有講一些被
      上訴人好像身體不好要離職，因為我們事前不知道，所以
      都沒有辦交接，蔡子晟請我與楊秀文聯絡被上訴人辦理交
      接的事情，但都沒有聯絡上」等語（見原審卷第96頁）。
      而依上開證人所述，對於被上訴人離職之情形，均係輾轉
      聽聞自蔡子晟之陳述，未曾親自見聞被上訴人離職之意思
      表示，究竟蔡子晟對上開證人所述是否屬實，無法確認，
      是其證明力顯然不足。況依蔡子晟所簽署之上開證明書所
      載「被上訴人自93年6月4日卸除職務，30日後正式離開職
      務」，而上訴人既稱上開證明書係被上訴人自行繕打，請
      蔡子晟簽署，則蔡子晟簽署上開證明書之時間，當不可能
      係在被上訴人正式離職之後，從而蔡子晟於93年7月5日告
      知證人關於被上訴人之情形時，早已知悉被上訴人離職之
      事實，竟猶對上開證人表示「打電話問被上訴人是否還要
      做，如果不做也要交接」、「被上訴人可能不做了」等語
      ，顯然蔡子晟並未對證人吐實，則上開證人之證詞，更無
      從證明被上訴人確係自動離職。
  ４、至於上訴人又辯稱被上訴人於93年5月、6月有遲到、曠職
      之行為，上訴人均未加以斥責或扣薪，甚至被上訴人於93
      年5月間連續曠職達3日以上，其本得不經預告終止與被上
      訴人之僱傭契約亦未為之，而主張其並無解僱或資遣被上
      訴人之意，並提出被上訴人之考勤表為證（見原審卷第51
      頁）。經查即使93年5月間，被上訴人出勤狀況確有非完
      全正常之情形，惟依上開考勤表所載，被上訴人確實亦有
      為處理反傾銷案件而特別加班之情事，而蔡子晟並簽署表
      示因有特別加班，故該月遲到、未到均不計算，另再酌加
      1日年假。而證人楊秀文、楊珮琦亦證述確有此情（見原
      審卷第91頁至92頁、第95頁）。從而，被上訴人之出勤不
      正常，上訴人已以特別加班相抵之方式，不予追究，則其
      復謂如有意解僱被上訴人，得以被上訴人連續曠職達3日
      以上，不經預告而終止契約，無須資遣被上訴人云云，亦
      無可採。至於93年6月間，被上訴人未打卡之日期，依上
      開考勤表所示，或註明係出外辦事，或註明為事假，而上
      訴人仍給付全薪。惟按雇主依勞基法第11條或第13條但書
      規定終止勞動契約者，對於繼續工作3年以上之勞工，應
      於30日前預告之；勞工於接到前項預告後，為另謀工作，
      得於工作時間請假外出，其請假時數不得超過2日之工作
      時間，請假期間之工資照給。雇主未預告而終止契約者，
      應給付預告期間之工資。勞基法第16條第1項第3款、第2
      項、第3項亦有明定。而被上訴人工作年資已逾3年，且系
      爭證明書更載明被上訴人於民國93年6月4日卸除職務，而
      於30日後正式離開職務等語，顯然93年6月4日後即屬上訴
      人依法應給予被上訴人之30日預告期間，上訴人應支付該
      期間工資，本屬當然，從而，上訴人據此主張並無解僱被
      上訴人之意，更屬無據。則綜上所述，上訴人所舉事證均
      不足以證明被上訴人係主動辭職，而上開離職（資遣）通
      知及證明書復明載係因被上訴人「身體狀況無法配合公司
      目前之規畫變動及勝任職務」，因此通知其離職，則被上
      訴人主張其係經上訴人以無法勝任工作而終止僱傭契約，
      自屬可採。
（二）被上訴人得請求上訴人給付之資遣費，應為33萬4799元及
      自支付命令送達翌日起至清償日止，按週年利率5%計算之
      利息：
  １、按勞工對於所擔任之工作確不能勝任時，雇主得預告勞工
      終止勞動契約，勞基法第11條第5款之規定甚明。另按雇
      主依勞基法第11條終止勞動契約者，應發給勞工資遣費，
      其計算方式為在同一雇主之事業單位繼續工作，每滿1年
      發給相當於1個月平均工資之資遣費；其剩餘月數，或工
      作未滿1年者，以比例計給之；未滿1個月者以1個月計，
      此亦為勞基法第17條所明定。本件上訴人係依勞基法第11
      條第5款之規定資遣被上訴人，已如前述，則被上訴人請
      求上訴人依上開規定給付資遣費，自屬有據。
  ２、次按「勞工工作年資自受僱之日起算，適用本法前之工作
      年資，其資遣費及退休金給與標準，依其當時應適用之法
      令規定計算；當時無法令可資適用者，依各該事業單位自
      訂之規定或勞雇雙方之協商計算之。適用本法後之工作年
      資，其資遣費及退休金給與標準，依第十七條及第五十五
      條規定計算。」勞基法第84條之2定有明文。經查，被上
      訴人係於81年3月2日至93年7月5日任職於上訴人，雖為兩
      造不爭之事實，惟上訴人所屬之國際貿易業，係自87年3
      月1日起開始列為適用勞基法之行業（參照卷附行政院勞
      工委員會86年9月1日台勞動一字第037287號函），上訴人
      主張其係自87年4月20日起始適用勞基法，固有誤會。惟
      被上訴人亦未主張上訴人於87年3月1日適用勞基法之前，
      有何應適用之法令及上開事業單位自訂或勞雇雙方協商之
      資遣費給付依據，從而，被上訴人得請求資遣費之年資，
      自應以上訴人開始適用勞基法之87年3月1日為計算之始日
      ，則被上訴人自87年3月1日至93年7月4日離職時止，依勞
      基法第17條規定計算之資遣費年資應為6年又5個月。
  ３、至於被上訴人雖辯稱兩造於原審經整理並簡化爭點，對於
      被上訴人之年資為12年4月並不爭執，應受其拘束。又上
      訴人至第二審始主張被上訴人得請求資遣費之年資僅為6
      年3月，亦已違反民事訴訟法第447條。且勞基法施行細則
      第5條明定：「勞工工作年資以服務同一事業單位為限，
      並自受僱當日起算，適用本法前已在同一事業單位工作之
      年資合併計算。」而被上訴人之所有年資均係在上訴人公
      司工作，自應合併計算等語。經查被上訴人於上訴人處前
      後共計服務年資為12年4月，雖於原審經協議簡化爭點為
      上訴人所不爭執之事實，惟被上訴人受僱於上訴人之工作
      年資，與被上訴人得請求資遣費之年資，並非一事，被上
      訴人主張兩造曾就服務年資為協議，上訴人即不得再爭執
      被上訴人得適用勞基法請求資遣費之年資，已無可採。況
      且上訴人所屬國際貿易業係何時經主管機關公告列入勞基
      法第30條之1之行業，開始適用勞基法，係屬客觀上顯著
      之事實，縱未經當事人提出，法院仍得依職權斟酌（見民
      事訴訟法第278條第2項），自不因兩造於協議簡化爭點時
      未列入，即謂法院應受其拘束。且依民事訴訟法第447條
      第1項第4款規定，縱於第一審未為主張，亦不妨於第二審
      提出之。是被上訴人辯稱上訴人不得於本院提出該公司何
      時起適用勞基法之主張，殊屬無據。至於勞基法施行細則
      第5條雖規定：「勞工工作年資以服務同一事業單位為限
      ，並自受僱日起算。適用本法前已在同一事業單位工作之
      年資合併計算」，惟就勞工請求資遣費之年資，勞基法第
      84條之2既另有規定，可知勞基法施行細則第5條所謂年資
      併計，並非指不論年資係發生於勞基法適用前後，雇主均
      應就全部年資，按勞基法第17條規定計算發給資遣費予勞
      工。因此即使依勞基法施行細則第5條之規定，被上訴人
      之年資應自81年3月起算，惟就其得請求之資遣費，仍應
      依上訴人開始適用勞基法之時點，依勞基法第84條之2規
      定分段適用作為請求之依據，從而，被上訴人主張其於上
      訴人任職之全部期間，包括上訴人所屬行業開始適用勞基
      法前之年資，均得依勞基法第17條計算資遣費等語，亦無
      可採。則本件被上訴人得請求資遣費之年資共計為6年5月
      ，已如前述，而依兩造所不爭之被上訴人平均薪資5萬217
      6.5元計算，被上訴人得請求之資遣費應為33萬4799元（
      計算式：52176.5×6+52176.5×5/12＝334,799，元以下4
      捨5入）。又資遣費應於終止勞動契約30日內發給，勞基
      法施行細則第8條定有明文。從而被上訴人於原審對上訴
      人聲請發支付命令時，上開資遣費債權已屆清償期，而被
      上訴人僅請求自支付命令送達翌日即96年4月17日起算之
      法定利息（見原審調字卷第19頁），並無不合，應予准許
      。
六、綜上所述，被上訴人主張係受上訴人以不能勝任工作為理由
    而終止僱傭契約，得依法請求上訴人給付資遣費，尚屬可採
    。而其得請求給付之資遣費應為33萬4799元及自96年4月17
    日起至清償日止之法定利息，則其請求上訴人給付之金額在
    此範圍內為有理由，應予准許，其逾此數額之資遣費及法定
    利息之請求，則屬無據，此部分假執行之聲請亦無所依附，
    應併予駁回。原審就上開不應准許部分所為不利於上訴人之
    判決，尚有未洽，上訴意旨，求予廢棄，為有理由，爰改判
    如主文第二項所示。至被上訴人其餘請求有理由部分，原審
    判決命上訴人如數給付，並依兩造之陳明，分別為准、免假
    執行之宣告，尚無不合，上訴意旨，指摘原判決不當，求予
    廢棄，並無理由，應予駁回。
七、本件事證已臻明確，至於未論述之爭點；兩造其餘之攻擊或
    防禦方法；未經援用之證據，經本院斟酌後，認為均不足以
    影響本判決之結果，自無一一詳予論駁之必要，併此敘明。
八、據上論結，本件上訴為一部有理由，一部無理由，依民事訴
    訟法第449條第1項、第450條、第79條前段，判決如主文。
中    華    民    國    97    年    9    月    10    日
                  勞工法庭
                        審判長法  官  張  蘭
                              法  官  鄭純惠
                              法  官  黃麟倫
正本係照原本作成。
不得上訴。
中    華    民    國    97    年    9     月    10    日
                              書記官  王敬端


司法院資訊處製作；財團法人民間司法改革基金會備份。
